ACORDAO-COMPLETO-2350709

ACÓRDÃO 3902/2019 ATA 20/2019 - SEGUNDA CÂMARA

VISTOS, relatados e discutidos estes autos de pedido de reexame interposto por Sandro Maia Freire, à época superintendente regional do Instituto Nacional de Colonização e Reforma Agrária no Estado do Amazonas (Incra/AM) , por meio do qual se insurge contra o Acórdão 10259/2018-TCU-Segunda Câmara,
ACORDAM os Ministros do Tribunal de Contas da União, reunidos em Sessão da Segunda Câmara, ante as razões expostas pelo relator, em:
9.1. conhecer do recurso para, no mérito, negar-lhe provimento;
9.2. dar ciência desta deliberação ao recorrente e à Superintendência Regional do Incra no Estado do Amazonas.

Pedido de reexame  interposto contra acórdão que  aplicou multa ao recorrente, em processo de representação relativa a possíveis irregularidades na aplicação de recursos destinados à construção de habitações rurais no projeto de desenvolvimento sustentável (PDS) Costa do Caldeirão, em Iranduba/AM.

Segunda Câmara

3. Interessados/Responsáveis/Recorrentes:
3.1. Responsável: Sandro Maia Freire (XXX.751.132-XX).
3.2. Recorrente: Sandro Maia Freire (XXX.751.132-XX).

13.1. Ministros presentes: Aroldo Cedraz (na Presidência), Augusto Nardes (Relator) e Raimundo Carreiro.
13.2. Ministro-Substituto convocado: André Luís de Carvalho.

AUGUSTO NARDES

Ministra Ana Arraes.

Adoto como relatório a instrução elaborada no âmbito da Secretaria de Recursos (peça 49) , que contou com a anuência do corpo diretivo daquela unidade (peça 50) :
"INTRODUÇÃO
Trata-se de pedido de reexame interposto por Sandro Maia Freire (R001-peça 40) , à época, superintendente regional do Instituto Nacional de Colonização e Reforma Agrária no Estado do Amazonas (Incra/AM) , por meio do qual se insurge contra o Acórdão 10259/2018-TCU-Segunda Câmara, rel. Ministra Ana Arraes, prolatado na sessão de julgamento do dia 23/10/2018-Ordinária e inserto na Ata 39/2018-2ª Câmara (peça 32) .
1.1. A deliberação recorrida apresenta o seguinte teor:
VISTOS, relatados e discutidos estes autos, de representação apresentada pela Procuradoria da República no Estado do Amazonas acerca de irregularidades na aplicação de recursos destinados à construção de habitações rurais no âmbito do Projeto de Desenvolvimento Sustentável (PDS) Costa do Caldeirão, pertencente ao programa nacional de reforma agrária, no município de Iranduba/AM.
ACORDAM os ministros do Tribunal de Contas da União, reunidos em Sessão da 2ª Câmara, ante as razões expostas pela relatora, com fulcro no art. 58, inciso IV, da Lei 8.443/1992 c/c o art. 268, § 3º, do Regimento Interno do TCU, em:
9.1. aplicar a Sandro Maia Freire (CPF XXX.751.132-XX) multa de R$ 3.000,00 (três mil reais) , a ser recolhida aos cofres do Tesouro Nacional, com atualização monetária calculada da data deste acórdão até a data do pagamento, se este for efetuado após o vencimento do prazo abaixo estipulado; 
9.2. fixar prazo de 15 (quinze) dias, a contar da notificação, para comprovação, perante o Tribunal, do recolhimento da dívida acima imputada;
9.3. autorizar a cobrança judicial da dívida, caso não atendida a notificação;
9.4. autorizar o pagamento da dívida em até 36 (trinta e seis) parcelas mensais consecutivas, caso venha a ser solicitado pelo responsável antes do envio do processo para cobrança judicial;
9.5. fixar o vencimento da primeira parcela em 15 (quinze) dias, a contar do recebimento da notificação, e o das demais a cada 30 (trinta) dias, com incidência dos encargos legais sobre o valor de cada parcela; 
9.6. alertar ao responsável que a inadimplência de qualquer parcela acarretará vencimento antecipado do saldo devedor;
9.7. reiterar a determinação do item 1.8.1 do Acórdão 1029/2018-TCU-Segunda Câmara;
9.8. determinar à Secex/AM o monitoramento desta deliberação;
9.9. arquivar os autos. (ênfases acrescidas) 
HISTÓRICO 
Trata-se de representação relativa a possíveis irregularidades na aplicação de recursos destinados à construção de habitações rurais no projeto de desenvolvimento sustentável (PDS) Costa do Caldeirão, em Iranduba/AM, que estava sob responsabilidade de fiscalização da Superintendência Regional do Incra/AM.
1.2. O processo foi apreciado inicialmente mediante o Acórdão 1029/2018-TCU-Segunda Câmara, rel. Ministra Ana Arraes, em que o Tribunal expediu a seguinte determinação à Superintendência Regional do Incra/AM (peça 23) :
1.8.1. à Superintendência Regional do Incra no Estado do Amazonas que, no prazo de 90 (noventa) dias, informe, com a respectiva documentação probatória, as medidas adotadas para instauração de tomada de contas especial em razão da aplicação irregular dos recursos públicos decorrentes da concessão de crédito de instalação no projeto de desenvolvimento sustentável (PDS) Costa do Caldeirão, em Iranduba/AM, e que encaminhe, no prazo de trinta dias, o resultado do processo administrativo disciplinar (PAD) instaurado para apurar os responsáveis pelas irregularidades identificadas nestes autos; (ênfase acrescida) 
1.3. A Secretaria de Controle Externo no Estado do Amazonas (Secex/AM) , ao monitorar a referida deliberação por meio de diligência realizada em 26/7/2018 e recepcionada em 6/8/2018 (peças 28-29) , após exaurido o prazo ofertado para o cumprimento da determinação, relatou que Sandro Maia Freire, ora recorrente, não apresentou nenhuma informação ou sequer pedido de prorrogação de prazo para demonstrar o adimplemento das medidas administrativas constantes do subitem 1.8.1 do Acórdão 1029/2018-TCU-Segunda Câmara, e propôs, por conseguinte, a aplicação da multa prevista no art. 58, inciso IV da Lei 8.443/1992.
1.4. Referida proposta foi encampada pela Relatora a quo, Exma. Ministra Ana Arraes (peça 33) e acompanhada pelos Membros do Colegiado.
1.5. Irresignado com a decisão do TCU, o gestor interpôs o presente pedido de reexame, que se fundamenta nas altercações que, adiante, passar-se-á a relatar.
EXAME DE ADMISSIBILIDADE 
Reitera-se o exame preliminar de admissibilidade efetuado por esta Secretaria (peça 41) , ratificado pelo Exmo. Ministro Augusto Nardes (peça 44) , que concluiu pelo conhecimento do pedido de reexame, nos termos dos artigos 32, I, e 48 da Lei 8.443/1992, c/c os artigos 285, § 2º, e 286, parágrafo único, do RI/TCU, todavia sem atribuição de efeito suspensivo.
EXAME DE MÉRITO
Delimitação
1.6. Constitui objeto do presente recurso definir se as medidas administrativas adotadas pelo gestor foram suficientes para cumprir a determinação desta Corte de Contas.
Dos atos administrativos adotados pelo gestor.                                                                                                                                                                                                                                                                                                             
1.7. Pugna pelo afastamento da multa aplicada, por meio dos seguintes argumentos (peça 40, p. 2-6) e documentos (peça 40, p. 7-11) :
	a) comunica as medidas adotadas, tais como a solicitação de prorrogação de prazo em 24/8/2017, ofícios enviados em setembro de 2017 e atividades da comissão de sindicância em 29/3/2018;
	b) alterca que 'não agiu de má-fé e nem foi omisso', pois havia carência de pessoal habilitado para apurar os fatos; 
	c) informa que comunicou os fatos a Superintendência Regional da Polícia Federal no Estado do Amazonas;
	d) relata os pressupostos para a instauração do processo de Tomada de Contas Especial (TCE) ;
	e) entende que 'não praticou ato algum contra legem, pois agiu conforme o Direito e dentro das margens das prescrições legais, com o que dispunha no momento';
	f) reforça que 'não foi omisso perante a decisão deste Egrégio Tribunal de Contas, o que houve foi falta de pessoal (servidores) qualificado e de recursos (para provimento de passagens e diárias) para a concretização das medidas determinadas';
	g) requer o afastamento da multa por não ter havido inoperância, 'tampouco dano ao erário'.
Análise:
1.8. Importa relembrar a cronologia dos fatos que conduziram a aplicação da multa contestada. 
1.9. Note-se que diante da representação recebida, esta Corte de Contas diligenciou à Superintendência Regional do Incra no Estado do Amazonas, por meio do Ofício 1.866/2017-TCU/Secex-AM, recepcionado em 11/8/2017 (peças 13 e 15) . Em seguida, a unidade jurisdicionada apresentou resposta à comunicação colacionada à peça 17. 
1.10. Após a análise dos argumentos e dos documentos apresentados, o TCU proferiu o Acórdão 1029/2018-TCU-Segunda Câmara determinando à unidade jurisdicionada, que em 90 dias, informasse, 'com a respectiva documentação probatória, as medidas adotadas para instauração de tomada de contas especial' (subitem 1.8.1) . A referida decisão foi recepcionada em 27/3/2018 (peça 26) . 
1.11. Observa-se, portanto, que a única medida adotada após a determinação, em 29/3/2018, foram os comunicados da comissão de sindicância de que a abertura do PAD já estava programada para o exercício de 2018 e a comunicação à CGE acerca da carência de pessoal e de recurso orçamentário e financeiro para diárias e passagens.
1.12. Insta ressalvar que compete ao gestor dentro de suas atribuições legais observar as determinações do TCU ou, em havendo dificuldade administrativa, solicitar a prorrogação de prazos e todas as medidas ao seu alcance para adimplir a determinação, cujo comando era informar ao TCU quais as medidas estavam sendo adotadas até então, não havendo espaço para o mero descumprimento do comando da Corte de Contas e para falta de atendimento da diligência de monitoramento, realizada em seguida, que ressalvou inclusive que a falta de resposta poderia implicar na aplicação da multa (peça 28) .
1.13. Para que o Erário possa ser ressarcido quando existem indícios da ocorrência de dano, os princípios da celeridade e da eficiência devem ser respeitados, evitando as delongas administrativas, ainda mais no caso concreto em que a irregularidade já havia ocorrido há mais de seis anos, e a unidade jurisdicionada continuou postergando sua atuação mesmo diante de determinação expressa desta Corte de Contas.
1.14. Conclui-se, deste modo, que o recorrente não cumpriu de forma objetiva a decisão desta Corte de Contas, no legítimo exercício de sua função pública, mantendo-se silente apesar de todas as demandas do TCU em prol da atuação administrativa, o que se subsome à previsão legal do art. 58, inciso IV da Lei 8.443/1992, hipótese legal que não guarda qualquer relação com a comprovação de que o recorrente tenha agido de má-fé, bastando para tanto a caracterização do descumprimento de determinação desta Corte. 
1.15. Desse modo, não há como acolher o argumento apresentado. 
CONCLUSÃO
Da análise anterior conclui-se que o gestor não adotou medidas suficientes para adimplir objetivamente a determinação contida no subitem 1.8.1 do Acórdão 1029/2018-TCU-Segunda Câmara, permanecendo silente diante das comunicações realizadas pelo TCU. 
Ante o exposto,  não foi trazido aos autos nenhum argumento que detenha o condão de modificar o julgado de origem, Acórdão 10259/2018-TCU-Segunda Câmara, motivo por que este não está a merecer reforma, devendo ser, por consequência, prestigiado e mantido.
PROPOSTA DE ENCAMINHAMENTO
Ante o exposto, submetem-se os autos à consideração superior, propondo-se, com fundamento nos artigos 32, I, e 48 da Lei 8.443/1992, c/c os artigos 285, § 2º, e 286, parágrafo único, do RI/TCU: 
a) conhecer do pedido de reexame interposto por Sandro Maia Freire (CPF XXX.751.132-XX) e, no mérito, negar-lhe provimento;
b) dar ciência do Acórdão que for prolatado às entidades/órgãos interessados, ao recorrente, ressaltando-se que o Relatório e o Voto que o fundamentarem podem ser consultados no endereço www.tcu.gov/acordaos, no dia seguinte ao de sua oficialização".
	É o relatório.

não há.

Não atuou.

Representação. Determinação subitem 1.8.1 do Acórdão 1.029/2018-TCU-2ª Câmara. Descumprimento de determinação. Multa. Pedido de reexame. Conhecimento. Elementos incapazes de modificar o juízo formado. Negativa de provimento.

REPRESENTAÇÃO (REPR)

Secretaria de Recursos (SERUR).

Trago ao colegiado pedido de reexame interposto por Sandro Maia Freire, à época superintendente regional do Instituto Nacional de Colonização e Reforma Agrária no Estado do Amazonas (Incra/AM) , por meio do qual se insurge contra o Acórdão 10259/2018-TCU-Segunda Câmara, relatado pela Ministra Ana Arraes.
2.	O senhor Sandro Maia Freire foi apenado com a multa do art. 58, inciso IV, da Lei nº 8.443/1992, no valor de três mil reais, em virtude de descumprimento de determinação do Tribunal sob o seguinte fundamento factual, extraído do voto:
2. Por meio do Acórdão 1029/2018-TCU-Segunda Câmara (peça 23) , subitem 1.8.1, determinou-se àquele instituto que, no prazo de 90 dias, informasse, com a respectiva documentação probatória, as medidas adotadas para instauração de tomada de contas especial em razão da aplicação irregular dos recursos públicos decorrentes da concessão de crédito de instalação no PDS Costa do Caldeirão, em Iranduba/AM e que encaminhasse, no prazo de trinta dias, o resultado do processo administrativo disciplinar - PAD instaurado para apurar os responsáveis pelas irregularidades identificadas nestes autos. 
3. A Secretaria de Controle Externo no Estado do Amazonas - Secex/AM, ao monitorar referida deliberação, cujo prazo de cumprimento da determinação expirou em junho de 2018, e após regular diligência ao Incra/AM, informou que Sandro Maia Freire, superintendente regional, não apresentou nenhuma informação ou sequer pedido de prorrogação de prazo para demonstrar o cumprimento do item 1.8.1 do Acórdão 1029/2018-TCU-Segunda Câmara.
3.	Ao instruir o pedido de reexame, a Serur concluiu que o gestor não adotou medidas suficientes para adimplir a determinação proferida pelo Tribunal, permanecendo silente diante das comunicações realizadas pelo TCU e propôs conhecer do recurso para no mérito negar-lhe provimento.
4.	Inicialmente, ratifico o exame de admissibilidade de peça nº 44 e conheço do pedido de reexame interposto por Sandro Maia Freire, nos termos do artigo 48 da Lei 8.443/1992, c/c os artigos 285 e 286, parágrafo único, do RI/TCU, presentes os requisitos dessa espécie recursal.
5.	No mérito, acolho o exame proferido pela unidade instrutiva quando concluiu que o gestor não adotou medidas suficientes para adimplir objetivamente a determinação do Tribunal e, portanto, para negar-lhe provimento, cujos argumentos incorporo como razões de decidir, sem prejuízo das observações a seguir.
6.	Em primeiro lugar, conforme aduz a unidade técnica, observo que o gestor não se pronunciou perante o Tribunal sobre a determinação proferida e que a única medida adotada após a referida determinação, em 29/3/2018, foram os comunicados da comissão de sindicância de que a abertura do PAD já estava programada para o exercício de 2018 e a comunicação à CGE acerca da carência de pessoal e de recurso orçamentário e financeiro para diárias e passagens, sem que se tenha apresentado quaisquer desdobramentos dessas medidas.
7.	Em segundo lugar, nessa fase processual, os demais documentos mencionados a título de providências do gestor em relação à matéria datam do ano de 2017, portanto, ainda na fase de diligência do Tribunal, sem o condão, portanto, de atender à determinação proferida pelo Acórdão 1029/2018, apreciado na sessão da Segunda Câmara de 13/3/2018.
8.	Ademais, tais elementos reforçam a fundamentação do acórdão recorrido, conforme consta do voto do relator a quo:
"3. A Secretaria de Controle Externo no Estado do Amazonas - Secex/AM, ao monitorar referida deliberação, cujo prazo de cumprimento da determinação expirou em junho de 2018, e após regular diligência ao Incra/AM, informou que Sandro Maia Freire, superintendente regional, não apresentou nenhuma informação ou sequer pedido de prorrogação de prazo para demonstrar o cumprimento do item 1.8.1 do Acórdão 1029/2018-TCU-Segunda Câmara".
9.	Por fim, concordo com a abordagem da instrução técnica de que, no caso, a alegação do recorrente de inocorrência de atuação com má-fé e de que não foi omisso foram adequadamente contempladas no exame dos autos e que apenas o argumento de carência de pessoal habilitado na entidade para apurar os fatos e a informação de que o PAD já estava programado para o exercício de 2018, não são suficientes, per si, para afastar a irregularidade apontada.
	Ante o exposto, e em consonância com o exame da Secretaria de Recursos deste Tribunal, VOTO por que o Tribunal adote a deliberação que ora submeto ao colegiado.
TCU, Sala das Sessões Ministro Luciano Brandão Alves de Souza, em 18 de junho de 2019.
Ministro JOÃO AUGUSTO RIBEIRO NARDES 
Relator